【裁判字號】    94,上訴,3920
【裁判日期】    950907
【裁判案由】    家暴妨害自由等
【裁判全文】
臺灣高等法院刑事判決                94年度上訴字第3920號
上  訴  人
即  被  告  己○○
            戊○○
上列上訴人因家暴妨害自由等案件，不服臺灣桃園地方法院93年
度訴緝字第148號、94年度訴緝字第65號，中華民國 94年10月17
日第一審判決（起訴案號：臺灣桃園地方法院檢察署90年度偵字
第9104號），提起上訴，本院判決如下：
    主  文
上訴駁回。
    事  實
一、緣黃佳慧所有之0000000000號行動電話門號曾遭盜打並疑係
    其夫庚○○之弟媳己○○所為。民國 90年5月31日上午11時
    許，己○○偕姊戊○○來到桃園縣桃園市○○○街190號8樓
    庚○○夫妻住處，黃佳慧即以該事相詢，惟為己○○否認，
    雙方進而發生爭執，詎戊○○、己○○姊妹二人於盛怒之下
    ，竟由戊○○以掌摑及腳踹黃佳慧，己○○亦以腳踹之，惟
    僅使黃女受有左耳瘀傷之傷害（傷害部分未據告訴）。至此
    ，戊○○、己○○姊妹二人憶起87年間己○○遭黃佳慧遣人
    強押至臺東之往事，竟萌生報復之念頭，遂共同基於妨害自
    由之犯意聯絡，喝令黃佳慧隨渠二人離去，並恫稱「已找好
    幫手在前來桃園之途中，若不聽命恐有生命之危」等語，語
    畢，隨即出手強拉黃佳慧，在一旁之庚○○見狀雖趕忙趨前
    制止，惟旋遭推開，此際，廖女二人即趁隙強拉挾持黃女至
    屋外渠等駛來之自用小客車上，過程中，因強拉之故，復使
    黃佳慧受有左前臂、左手瘀傷3乘以3公分之傷害（傷害部分
    亦未經告訴）。嗣戊○○在後座監控坐在一旁之黃佳慧，己○○則駕車先在市區○○○段路程再輾轉駛回桃園縣中壢市
    ○○街145巷3號4 樓其租住處，並將黃女私行拘禁在屋內房
    間。是日傍晚6 時許，傅勁昇（業經判決有罪確定）接獲己○○之電話通知後，亦夥同真實年籍姓名不詳綽號為「四哥
    」之成年男子抵達上址廖女租住處。戊○○、己○○、傅勁
    昇及綽號「四哥」之成年男子四人遂基於共同妨害自由之犯
    意聯絡，四人即輪流毆打黃佳慧（不能證明已成傷）並迫令
    黃佳慧填寫本票俾賠償以往之強押行為對己○○造成之損害
    ，黃女被迫遂依言簽發面額各為新臺幣（下同）二萬元之本
    票共3 紙，使人行無義務之事。事成，該綽號為「四哥」之
    成年男子乃先行離去。迄當晚9 時許，己○○、戊○○與傅
    勁昇三人復另行起意，並基於共同之犯意聯絡，除要黃佳慧
    撥打電話給庚○○要其籌款之外，渠三人且先後，分別利用
    戊○○所有之摩托羅拉牌手機配用黃女所有之0000000000號
    行動電話門號、傅勁昇所有之諾基亞牌手機及0000000000號
    行動電話門號、己○○使用之手機及0000000000號行動電話
    門號，撥打0000000000號庚○○使用之行動電話門話與之連
    繫，向其嚇稱須代其妻黃佳慧清償該六萬元本票債務方會釋
    回黃女，以該脅迫方法迫使庚○○行此無義務之事。後經再
    三磋商，雙方談妥先行清償二萬元並約定交款放人之時、地
    。翌日即同年6月1日凌晨3時10分許，傅勁昇駕駛車號8N-76
    27號自用小客車搭載戊○○、黃佳慧依約駛抵桃園市○○路
    98號「優佳力加油站」取款，待戊○○下車欲拿取置於停放
    在該加油站前之一輛機車置物籃內之二萬元現款之際，為事
    先已接獲庚○○報案而在該處埋伏守候之員警逮獲，始未得
    逞，當場並扣得庚○○供交付之現金二萬元，至此，黃佳慧
    方得以脫困，計遭剝奪行動自由約15小時。而傅勁昇見狀隨
    駕車逃逸，惟車行至桃園市○○○路○段324號前仍為警逮獲
    ，當場且起出扣得戊○○所有供連絡付款之摩托羅拉牌手機
    1支（內裝黃佳慧所使用之00 00000000號門號SIM卡1枚）、
    傅勁昇所有供連絡付款之諾基亞牌手機1 支（含傅某所使用
    之0000000000號門號SIM卡1枚）及黃佳慧所簽發面額各為二
    萬元之本票3張。
二、案經桃園縣政府警察局桃園分局報請臺灣桃園地方法院檢察
    署檢察官偵查起訴。
    理  由
壹、認定被告成立犯罪之證據及理由：
一、訊據被告戊○○、己○○二人均矢口否認有上揭私行拘禁及
    強制罪等犯行，戊○○辯稱：案發當日是黃佳慧自願跟其離
    開，說要到伊住處看看，到伊住處時，黃佳慧一直在睡覺，
    ，伊並未出言恐嚇或強行押走黃佳慧，伊回到己○○住處後
    ，即至房間內睡覺，不知黃佳慧有遭人毆打，也不知道黃佳
    慧是否被強迫簽發本票，亦不知要向庚○○拿取二萬元之事
    云云，己○○則辯稱：案發當日伊至黃佳慧住處時並未毆打
    黃佳慧，且黃佳慧係自願至伊中壢市租住處，伊並未出言恐
    嚇黃佳慧必須跟伊前往，且伊在中壢租屋處內並未毆打黃佳
    慧，本票是傅勁昇要黃佳慧簽的，也是傅勁昇打電話要求庚○○交付二萬元，伊有叫傅勁昇別亂來云云。惟查：
（一）黃佳慧如何因行動電話遭盜打並懷疑係己○○所為，遂於
      上開時、地以該事詢問適偕姊戊○○前來住處拜訪之己○○，不意雙方因此發生爭執，廖氏姊妹二人乃毆打黃佳慧
      之頭部並以腳踹之，其後，廖女二人復喝令黃女隨同離去
      ，且恫稱「已找好幫手在前來桃園之途中，若不聽命恐有
      生命之危」等語，語畢，隨即出手強拉黃佳慧，在一旁之
      庚○○見狀雖趕忙趨前制止，惟旋遭推開，此際，廖女二
      人即趁隙強拉挾持黃女至屋外渠等駛來之自用小客車上，
      迄當晚9 時許，己○○、戊○○除黃佳慧打電話之外，渠
      二人且先後，分別利用黃女所使用之0000000000號行動電
      話門號並配用另支手機、傅勁昇所有之手機及0000000000
      號行動電話門號、己○○使用之手機及0000000000號行動
      電話門號，撥打0000000000號庚○○使用之行動電話門號
      與之連繫，嚇稱須交款始會釋回黃女，經磋商後，雙方談
      妥交付二萬元並約定交款放人之時、地，屆時，係傅勁昇
      駕車搭載戊○○、黃佳慧前去桃園市○○路98號「優佳力
      加油站」取款，抵達時，廖女下車欲拿取置於停放在該加
      油站前之一輛機車置物籃內之二萬元現款之際，為預先在
      該處埋伏守候之員警逮獲等情，業據黃佳慧、庚○○於警
      詢、偵查、原審91年度訴字第2 號案件（下稱：前案）調
      查及原審審理時證述甚詳（見偵卷第11至17頁、第94至97
      頁、前案卷第31至37頁、原審94年9月5日審判筆錄第3 至
      17頁）。而黃佳慧遭強押上車後，係戊○○在後座監控坐
      在一旁之黃佳慧，己○○則駕車先在市區○○○段路程再
      輾轉駛回桃園縣中壢市○○街145巷3號4 樓其租住處並將
      黃女拘禁在屋內房間，是日傍晚6 時許，傅勁昇、真實年
      籍姓名不詳綽號為「四哥」之成年男子亦抵達上址廖女租
      住處。其後，渠四人即輪流毆打並迫令黃佳慧填寫本票，
      強制使黃佳慧簽發面額各為二萬元之本票共3 紙等情，亦
      經黃佳慧於警詢、偵查及原審審理時指訴明確（見原審94
      年9 月5日審判筆錄第10至12 頁），且當時黃佳慧遭渠等
      關在房間內時，被告戊○○、己○○亦有以拳頭毆打黃佳
      慧等情，亦據黃佳慧於本院另案92年度上訴字第2482號妨
      害自由等案件審理時當庭指明無訛。又庚○○於前案調查
      時並結證稱：（後來有無接到電話？）有的，是珊（指己○○）打來的，‧‧‧‧（有無聽到男的打電話過來？）
      有一通男的聲音，說你老婆在我那邊，我說把他放回來，
      他說不要，就把電話掛掉了，這是在珊打完之後打來的，
      ‧‧‧‧（打電話如何說？）他要求我拿兩萬元，我就借
      錢給他等語（見前案91年2月1日訊問筆錄）。參酌黃佳慧
      於偵查中指稱：「（所有人都一直在場嗎？）有一個男的
      ，在我簽完本票後，就先行離開了，之後就沒有看到他了
      」等語（見偵卷第96頁背面），另徵之謝、黃二人均一致
      指明嗣係傅勁昇駕車搭載廖、黃二女前來取款之情，且共
      犯傅勁昇又供承係當場為警查獲並扣得上開摩托羅拉及諾
      基亞手機各1支及面額各二萬元之本票3紙（見偵卷第19至
      21頁），因之，黃女指稱該「簽完本票後，就先行離開了
      ，之後就沒有看到他了」之男子必為「四哥」無疑，準此
      ，自堪認庚○○所述「曾打電話與之連繫之男子」當為傅
      勁昇而非已離去且未再出現之「四哥」甚明，此外，並有
      搜索扣押證明筆錄（見偵卷第33頁）、扣押物品清單（見
      偵卷第35、36頁）及如事實欄所載之物扣案暨庚○○領回
      二萬元出具之贓物領據1紙、現款二萬元之照片1張、傅勁
      昇駕駛之8N-7627號自用小客車照片2張、置放現款之機車
      暨籃子照片1張（見偵卷第24、32、30、32之1、31頁）、
      0000000000號己○○使用之行動電話門號通聯紀錄1 份、
      0000000000號庚○○使用之行動電話通聯紀錄1份（見偵
      卷第57、58頁）、德濟醫院診斷證明書影本1紙（見偵卷
      第91頁）在卷可按。
（二）扣案配用黃佳慧所使用之0000000000號門號SIM 卡之摩托
      羅拉手機1 支係屬戊○○所有，且曾用該支手機與庚○○
      連繫交款事宜等節，亦據被告戊○○於警詢時供明（見偵
      卷第8 頁背面），另共犯傅勁昇於警詢時供稱：「（警方
      查扣之諾基亞牌手機，含門號0000000000係何人所有？）
      是我本人所有，‧‧‧‧是戊○○用我電話打（給庚○○
      ）的，‧‧‧‧（0000000000號）是己○○的號碼」等語
      無諱（見偵卷第20頁背面）。而被告戊○○於偵查中復自
      承：是「珊」和「慧」有糾紛，然後他們談一談之後，‧
      ‧‧‧我有踢「慧」一腳及一巴掌，在「慧」住處等語（
      見偵卷第44頁）。參酌引發糾紛之事主係為己○○，是以
      一旁之戊○○既因非己之事而踢、打黃佳慧，則牽扯其中
      之己○○當更不可能置身事外，益證被告己○○於黃佳慧
      之住處亦有毆打黃女之情事。況戊○○於警詢時供稱：要
      她（指黃佳慧）嘗試一下三年前（即87年間）己○○被她
      帶走的情景等語（見偵卷第8 頁），顯見斯時己○○、戊○○二人係心存報復，職是，黃佳慧既受毆打在先，廖女
      二人復企圖報復，被害人黃佳慧若非已受強脅宰制致身不
      由己，其尋機趁隙開溜猶恐未及，豈有自願陪同廖女二人
      離去之可能？又查，嗣係傅勁昇駕車搭載戊○○、黃佳慧
      前去約定地點取款乙情，亦據戊○○、傅勁昇於警詢及偵
      查中述明（見偵卷第7頁背面、第19頁背面、第21 頁及背
      面、第42頁及背面、第44頁、第82頁），上陳各端，核與
      庚○○、黃佳慧二人指稱在上址渠等住處，己○○、戊○○曾毆打黃佳慧頭部並以腳踹之，其後復強拉挾持黃女離
      去，嗣係傅勁昇駕車搭載戊○○、黃佳慧至約定地點取款
      等情相符。以被告二人在被害人黃佳慧住處即先行毆打黃
      佳慧，則黃佳慧在遭毆打之情形下，因懼怕被告之淫威，
      而遭被告二人強行拉走自有可能，從而黃佳慧所指係遭被
      告二人強行拉上車之指訴，應非虛構。
（三）被告戊○○於警詢時供稱：當時是我與妹妹（指己○○）
      去（帶回黃佳慧），是我妹妹開車，‧‧‧到了中壢租住
      處我有踏了她一腳，踏她的屁股，‧‧‧（中壢市）屋內
      還有一位綽號叫「四哥」的人，他是我妹妹的朋友，‧‧
      ‧（妳口中所說的四哥，他知不知道妳們對黃女所做的行
      為？）他知道，而且也在場，‧‧‧有讓她簽本票，‧‧
      ‧是我妹妹己○○決定（要向庚○○勒贖二萬元才肯放掉
      黃女），‧‧‧（是何人打電話給黃佳慧的先生庚○○談
      贖金？）是我妹妹叫黃佳慧跟庚○○講的等語（見偵查卷
      第8 頁及背面）。而傅勁昇於警詢、偵查中亦承稱：是戊○○妹妹己○○於（31）日18時許打行動電話給我並叫我
      過去，‧‧‧（到達時）屋內有廖氏姐妹及黃佳慧及一名
      綽號「四哥」之男子，‧‧‧己○○告訴我說她和黃佳慧
      三年前有過糾紛，被強押走過，今天黃女來我要她處理此
      事，準備要黃女簽本票以錢來解決，‧‧‧（本票）是戊○○從房間拿出來，‧‧‧我和「四哥」都有打她，‧‧
      ‧是己○○叫我幫忙教訓她，可以讓黃女乖一點，‧‧‧
      （黃女被迫簽本票時，幾人在場？共簽幾張？）四個人都
      在場，我現場有見到三張即警方查扣之三張，‧‧‧（是
      何人決定要向庚○○勒贖二萬元才肯放掉黃女？）是己○○決定的，我們一旁附和，‧‧‧廖氏姐妹均有與庚○○
      商談價錢及交款地點，‧‧‧我事成後可以分得五千元，
      ‧‧‧（車上本票三張何處來？）己○○叫黃佳慧，‧‧
      ‧簽下的，當時有我、戊○○、己○○、黃佳慧和綽號「
      四哥」之人，‧‧‧是「珊」打「慧」的，‧‧‧（「珊
      」有無叫「慧」簽本票？）是，我本人也在客廳中，‧‧
      ‧（為何「珊」叫「慧」簽本票？）之前「慧」有叫人押
      「珊」去台東... 我有向「慧」說「人家叫你簽，你就簽
      吧」，‧‧‧我有對「慧」講話大聲，‧‧‧「珊」及「
      四哥」有打「慧」各等語（見偵查卷第19頁背面、第20頁
      及背面、第21頁、第41頁及背面、第42頁及背面）。由戊○○、傅勁昇二人上開供詞以觀，與庚○○、黃佳慧指訴
      稱己○○、戊○○除要黃佳慧打電話之外，被告二人且先
      後撥打電話與庚○○連繫，嚇稱須交款始會釋回黃女，經
      磋商後，雙方談妥交付二萬元並約定交款放人之時、地等
      情，暨黃佳慧所指其遭強押上車後，係己○○駕車駛回桃
      園縣中壢市○○街145巷3號4樓其租住處，是日傍晚6時許
      ，傅勁昇、「四哥」亦抵達上址廖女租住處。其後，渠四
      人即輪流毆打並迫令黃佳慧填寫本票，遂依言簽發面額各
      為二萬元之本票共3 紙等情，悉相一致，而己○○既係駕
      車，則戊○○必然係在後座監控坐在一旁之黃佳慧，又黃
      佳慧既係遭被告二人強押至上址己○○之租住處，則於抵
      達之後必受拘禁之情，殊無可疑，由是亦徵黃女所指其抵
      達翊珊之租住處後被拘禁於房間內，且確有傅勁昇及綽號
      「四哥」之不詳姓名參與犯行甚明。
（四）被害人黃佳慧於第一次警詢筆錄時，並無隻字提及傅勁昇
      曾有亮刀對之脅迫之情事（見偵查卷第11頁至第12頁背面
      ），於檢察官偵查中經詢以有無帶武器時，其猶答稱「無
      」（見偵查卷第96頁），待檢察官詢以「你有看到他們拿
      刀？」之後，黃女始順勢指稱：「姓傅的那人有拿刀在我
      面前」等語（見偵查卷第97頁背面），由此可見其就傅勁
      昇有有無亮刀一事所存之印象模糊。況其偵查中係指稱：
      姓傅的那人有拿刀在我面前，並說我不快簽本票的話，這
      刀子就會見血云云（見偵查卷第97頁背面），然於第二次
      警詢時係稱：（己○○等人告訴我）若想要早點走，叫你
      先生快點把錢準備好，傅民還有用警方所查獲之該把小武
      士刀恐嚇我順從云云（見偵查卷第13頁背面），就傅某亮
      刀之時機，其前後所陳迥異。足徵黃佳慧此部分所指顯有
      誇大，委非可採。至共犯傅勁昇於警詢固承明：我有帶該
      把刀子前往，但我沒有將刀子拔出刀套等語，然再據其於
      警詢時供稱：刀子我是放置於公事包內所以一併帶去的等
      語（均見偵卷第第20頁背面），依此前後語意觀之，顯然
      ，其僅在釋明為何隨身帶刀之緣由而已，尚不能執此遽認
      其已自承有自公事包內將刀取出並脅迫黃佳慧之情事。
（五）關於被告二人與被害人黃佳慧間先前有何糾葛乙節，經查
      傅勁昇於警詢及偵查中均供明係因87年間（即其警詢時所
      稱之三年前間）黃佳慧曾遣人強押己○○至台東，渠等始
      欲迫使黃佳慧簽發本票以解決此事等情，業如上述，參以
      被告戊○○於警詢時供稱：要她嘗試一下三年前己○○被
      她帶走的情景等語（見偵查卷第8 頁），足見傅某之此部
      分供述屬實。顯然渠等要求黃佳慧簽發本票係欲以之充為
      以往之強押行為對己○○造成損害之賠償，再參以所要求
      之數額不高，核與一般勒贖或恐嚇取財之財產犯罪動輒以
      百萬元計不同，職是，被告既意在求償，且脅迫被害人簽
      發之本票面額六萬元復未逾越合理之範圍，自難指被告等
      此舉係具有不法所有之意圖。況被害人黃佳慧於前案調查
      時即陳稱：（後來誰打電話給妳先生要錢？）珊及伶都有
      ，要六萬元... （為何要六萬元？）這是他們提出來的。
      他們直接要求我先生拿六萬元來才要放我，庚○○沒有那
      麼多錢，才會降為兩萬元等語（見前案91年2月1日訊問筆
      錄），傅勁昇等人原先要求庚○○給付之金額恰同於黃佳
      慧簽發本票之金額六萬元，抑且，傅某為警查獲時並當場
      扣得該3 紙面額各為二萬元之本票，顯然，其前去取款時
      ，係隨身攜行該3 紙本票，堪認戊○○、己○○等人僅係
      要求庚○○代黃佳慧償付該六萬元本票債務之情甚明，因
      之，取得本票既非出諸不法所有之意圖，從而公訴人認戊○○、己○○等人此二行為具有不法所有之意圖云云，尚
      有誤解。
（六）被告戊○○、己○○二人雖辯稱傅勁昇於警詢時曾遭警察
      毆打，而共犯傅勁昇於前案中亦曾提出刑求抗辯，然查，
      傅勁昇於偵查中及前案調查時之歷次詢問，均未曾提及遭
      警員脅迫之事，迨至前案 92年4月15日審理時（自案發時
      起歷經近二年之久）方為如此陳述，衡此違常之情，渠等
      所指是否屬實，已堪置疑。抑且，倘果有其事，則傅某警
      詢筆錄之內容當配合而與已先應訊完畢之黃佳慧所指之各
      節一致，方符合警方為此不法行徑之目的，斷無容任其自
      說自話以為自己或其他共犯開脫之可能，惟事實上傅勁昇
      於警詢時供稱：「廖氏姊妹有無打她我沒看到，‧‧‧‧
      我有帶該把刀子前往，但我沒有將刀子拔出刀套，也並無
      脅迫黃女簽本票，‧‧‧‧刀子我是放置於公事包內所以
      一併帶去的，‧‧‧‧我現場有見到3 張（本票）即警方
      查扣之3 張，‧‧‧‧有無再簽本票，不知道」等語，與
      黃佳慧於警詢時指稱：「己○○要我簽據面額五萬元整本
      票共6張，而傅勁昇要我簽據面額二萬元本票共3張，‧‧
      ‧‧參與的二男二女共四人皆有在屋內輪流毆打我，‧‧
      ‧‧傅民還有用警方所查獲之該把小武士刀恐嚇我順從」
      等語，顯生齟齬，且傅勁昇警詢筆錄之記載係有利於己或
      其他共犯之陳述，足證於製作警詢筆錄時，傅勁昇係出諸
      自由意志而為供述甚明。再者，傅勁昇於前案審理時復辯
      稱：「（警察有打你嗎？）在警車及警察局時，作筆錄時
      沒有」，惟其並陳明：「是抓我的人打我，他車上一直問
      我說槍在那裡，我說沒有，他就打我，在警局打我的那警
      察他沒有說什麼，就罵我而已，說我很厲害，很囂張，‧
      ‧‧‧作筆錄的警察並沒有打我」等語，換言之，製作筆
      錄之員警並未對之施暴。況如上所述，傅勁昇於警詢時之
      供述內容並非全然附和黃佳慧之指控，反而就廖氏姊妹有
      無毆打黃女、脅迫黃女簽發本票之張數、金額及其本人有
      無拿刀恐嚇等情節，均為有利於己或其他共犯之陳述，此
      益徵傅勁昇於製作警詢筆錄時，實保有其陳述之自主性，
      因之，不能執此謂其警訊筆錄非出於其自由意志下所為。
      況證人即製作被害人庚○○、黃佳慧筆錄之警員丁○○、
      丙○以及警員甲○○、乙○○後、於本院審理時到庭均否
      認有對被告戊○○、己○○二人或傅勁昇刑求之事（見本
      院95年1月19日、95年8月24日審判筆錄）。而被告戊○○
      、己○○二人於本院審理時亦均供稱渠並未遭警員刑求，
      而渠等所稱傅勁昇曾遭警刑求之事並無法證實，有如上述
      。佐上各端，堪認戊○○、己○○之上述辯解純係子虛，
      要無足採。
（七）查本案查獲之經過情形係90年6月1日凌晨3時10 分許，傅
      勁昇駕駛車號8N-7627 號自用小客車搭載戊○○、黃佳慧
      依約駛抵桃園市○○路98號「優佳力加油站」欲向庚○○
      取款，待廖女下車欲拿取置於停放在該加油站前之一輛機
      車置物籃內之二萬元現款之際，為已接獲庚○○報案而預
      先在該處埋伏守候之員警逮獲等情，有如上述，依此足見
      庚○○之交款係因被告等人以電話脅迫其取錢贖回黃佳慧
      而報案後，為配合警方之查捕作業而為，況警方既早已在
      該處埋伏守候，即使廖女已暫時拿取現款，惟即為警查獲
      並逮捕，在客觀上顯無持離現場終局保有而既遂之可能，
      是以被告戊○○、己○○等人迫使庚○○代償本票債務此
      舉，自僅止於未遂。又戊○○、己○○等人拘禁黃佳慧之
      初，既僅意在逼令黃佳慧簽發本票賠償，當未思及並預擬
      事後將進而要求庚○○代償之事，因之，渠等嗣復為以脅
      迫方法使庚○○行無義務之事，該部分犯行顯係另行起意
      而為甚明。
（八）綜上所述，被告戊○○、己○○所辯顯係飾卸之詞，不足
      採信，本件事證已臻明確，被告二人之犯行均堪認定，應
      依法論科。又戊○○、己○○聲請傳訊之證人庚○○經原
      審及本院合法傳喚、拘提均未到庭，是證人庚○○部分本
      院即無從進行調查；至戊○○、己○○雖另聲請調取黃佳
      慧住處之社區監視錄影帶，惟本院審酌廖女二人犯罪之事
      證已明，核無調查之必要，均併此敘明。
貳、論罪科刑部分
一、被告戊○○、己○○二人將黃佳慧關在房間內限制其行動自
    由而迫使黃佳慧簽發本票固無不法所有之意圖，惟黃女亦無
    如是為之之義務，因之，被告顯係以強暴方式迫使黃佳慧行
    無義務之事，然被告所為之強暴手段既已達於私行拘禁之程
    度，則強制部分自應包攝其內而構成私行拘禁行為之一部分
    ，又刑法第三百零二條第一項之妨害自由罪，其犯罪行為包
    括「私行拘禁」、及「以其他非法方法剝奪人之行動自由」
    兩種行為態樣；且所謂「以其他非法方法剝奪人之行動自由
    」，係對於「私行拘禁」之補充規定，如犯罪行為已符合「
    私行拘禁」之規定，即無論處「以其他非法方法剝奪人之行
    動自由」罪名之餘地。被告等將被害人載回桃園縣中壢市○○街145巷3號4 樓租住處，並將黃女私行拘禁在屋內房間之
    行為既已符合「私行拘禁」之規定，則被告等其餘之剝奪被
    害人行動自由部分行為，自不再論以以其他非法方法剝奪人
    之行動自由罪。至被告等出言恐嚇黃女「已找好幫手在前來
    桃園之途中，若不聽命恐有生命之危」等語，亦屬剝奪行動
    自由之部分行為，故核被告二人此部分所為，亦係犯刑法第
    302條第1項之私行拘禁罪。就此，被告戊○○、己○○與傅
    勁昇及綽號「四哥」之不詳姓名成年男子之間，有犯意聯絡
    及行為分擔，均為共同正犯。又公訴人因誤認渠等迫使黃女
    簽發本票係具有不法所有之意圖，指渠等另犯刑法第346 條
    第1 項之恐嚇取財罪，容有誤會，應予敘明。再者，庚○○
    與黃佳慧為夫妻，基於夫妻互負扶養及保護、協持之義務，
    對黃女遭受拘禁之事，固未能坐視不管，然其所應履行者亦
    僅類如報警處理等相關途徑而已，非謂其即有代償債務之義
    務，職是，被告戊○○、己○○等人以私禁黃佳慧之脅迫方
    式，要求庚○○代償黃女之本票債務行此無義務之事，惟未
    得逞，係另犯刑法第304條第2 項、第1項之強制未遂罪。此
    部分犯行，被告戊○○、己○○與共犯傅勁昇之間有犯意聯
    絡及行為分擔，亦均為共同正犯。對此，公訴人亦誤認其等
    有不法所有之意圖，指其等係構成刑法第346條第1項之恐嚇
    取財罪，顯屬未洽，惟其基本事實同一，本院自應予審理，
    並變更其起訴法條。又被告戊○○、己○○已著手於強制庚○○犯行之實施，因戊○○隨遭警緝獲之意外障礙始未得逞
    ，為障礙未遂，而未遂犯不論依修正前刑法第26條前段，或
    修正後刑法第25條第2 項之規定，均得按既遂犯之刑減輕之
    ，對被告而言並無有利或不利之情形，自不生新舊法比較之
    問題，依刑法第2條第1項前段規定，自應適用修正前刑法第
    26條前段之規定減輕其刑。又被告二人所犯上開二罪，犯意
    各別，構成要件互異，應分論併罰。
二、按行為後，法律有變更者，依修正前刑法第2條第1項之規定
    ，以適用裁判時法為原則，如行為時法有利於行為人，則例
    外適用行為時法﹔依修正後刑法第2條第1項規定，以適用行
    為時法為原則，惟如裁判時法有利於行為人，則例外的適用
    裁判時法。以往實務見解，認原判決未及比較適用新舊法時
    ，上訴後，雖比較結果以舊法有利於行為人，而原判決別無
    其他撤銷事由，仍應由本院以此為由撤銷改判。惟修正後之
    規定係以適用行為時法為原則，因此原判決雖未及此比較適
    用，然上訴本院後，經比較新舊法，行為後之法律並非較有
    利於行為人，仍應適用行為時法，則原判決適用行為時法即
    無不當，自不構成撤銷之事由。又查被告行為後，刑法第51
    條亦於民國94年1月7日修正公布，並於95年7月1日施行，修
    正前刑法第51條規定：「數罪併罰，分別宣告其罪之刑，依
    左列各款定其應執行者：」其中第5 款規定：「宣告多數有
    期徒刑者，於各刑中之最長期以上，各刑合併之刑期以下，
    定其刑期。但不得逾二十年。」修正後刑法第51條第5 款規
    定：「宣告多數有期徒刑者，於各刑中之最長期以上，各刑
    合併之刑期以下，定其刑期。但不得逾三十年。」經比較結
    果，修正後刑法並非較有利於行為人，依刑法第2條第1項前
    段之規定，同應依修正前刑法第51條第5 款規定，定其應執
    行之刑。而行為後，法律有變更者，依修正前刑法第2條第1
    項之規定，以適用裁判時法為原則，如行為時法有利於行為
    人，則例外適用行為時法﹔依修正後刑法第2條第1項規定，
    以適用行為時法為原則，惟如裁判時法有利於行為人，則例
    外的適用裁判時法。以往實務見解，認原判決未及比較適用
    新舊法時，上訴後，雖比較結果以舊法有利於行為人，而原
    判決別無其他撤銷事由，仍應由本院以此為由撤銷改判。惟
    修正後之規定係以適用行為時法為原則，因此原判決雖未及
    此比較適用，然上訴本院後，經比較新舊法，行為後之法律
    並非較有利於行為人，仍應適用行為時法，則原判決適用行
    為時法即無不當，亦不構成撤銷之事由，均併予敘明。
三、末按修正刑法係自九十五年七月一日起施行，在此之前，刑
    法分別編有關罰金刑之貨幣單位係銀元；且依刑法分則編應
    處罰金者，應適用罰金罰鍰提高標準條例第一條、第四條之
    規定；亦即應按各該具體條文制定或修正之時間先後，定其
    提高之倍數。惟被告行為後，刑法施行法增訂第一之一條，
    於九十五年六月十四日經總統公布，並自同年七月一日起施
    行；該條規定：「中華民國九十四年一月七日刑法修正施行
    後，刑法分則編所定罰金之貨幣單位為新臺幣。九十四年一
    月七日刑法修正時，刑法分則編未修正之條文定有罰金者，
    自九十四年一月七日刑法修正施行後，就其所定數額提高為
    三十倍。但七十二年六月二十六日至九十四年一月七日新增
    或修正之條文，就其所定數額提高為三倍」。亦即自九十五
    年七月一日起，刑法分則編所定罰金之貨幣單位，由原來之
    銀元改為新臺幣；且九十四年一月七日刑法修正時，刑法分
    則編未修正之條文定有罰金者，自九十五年七月一日起，有
    關罰金之數額提高為三十倍。本件被告二人均係犯刑法第三
    百零二條第一項之罪及第三百零四條第二項、第一項之罪，
    該罪有罰金刑之處罰，且自二十四年七月一日施行後即未再
    修正，依增訂刑法施行法第一之一條之規定，其罰金以新台
    幣為單位，數額應提高三十倍。此與修正前之罰金以銀元為
    單位，適用罰金罰鍰提高標準條例之結果應提高十倍者，對
    被告而言，並無不利（新台幣與銀元之比例為1：3，換算結
    果，亦為三十倍）。依修正後刑法第二條第一項前段之規定
    ，自應適用修正前之規定。依上所述，原審法院雖未及比較
    適用，然經本院比較新舊法之結果，仍應適用被告行為時之
    法律，亦即原審判決適用之法律並無不當，仍應維持。
參、上訴駁回理由：
    原審認被告罪證明確，援引刑法第2條第1項前段、第28條、
    第302條第1項、第304條第1項、第2項、第26 條前段（修正
    前）、第51條第5款（修正前）、刑法第38條第1項第2 款，
    罰金罰鍰提高標準條例第1 條前段（修正前）之規定，並審
    酌被告己○○為本案之主導者，被告戊○○則因替其妹己○○打抱不平而涉案，兼衡廖女二人犯罪之目的、手段、私行
    拘禁黃佳慧時間之久暫、對被害人所造成之損害、迫令庚○○代償之金額、犯罪所生危害及渠二人均未能坦承犯行之犯
    後態度等一切情狀，分別就私行拘禁部分量處戊○○有期徒
    刑九月、己○○有期徒刑十月，強制未遂罪部分，量處戊○○有期徒刑六月、己○○有期徒刑七月，戊○○部分定執行
    刑為有期徒刑一年二月，己○○部分，定執行刑為有期徒刑
    一年四月。並說明扣案戊○○所有之摩托羅拉牌手機1 支及
    傅勁昇所有之諾基亞牌手機1 支，均曾充為聯絡以迫使庚○○代償債務之用，為供犯罪所用之物，爰依刑法第38 條第1
    項第2款規定宣告沒收。至己○○所使用之0000000000 號行
    動電話門號SIM卡及傅勁昇所使用之0000000000 號行動電話
    門號SIM卡各1枚均係向電信公司所租用，非其等所有之物，
    而己○○所使用之手機亦無證據可證明係屬其所有，是該等
    物品依法自均不得諭知沒收。原審認事用法，均無不合，量
    刑亦屬妥適，被告二人提起上訴，猶執陳詞否認犯罪，上訴
    均無理由，應予駁回。
肆、不另為不受理及無罪諭知部分：
一、公訴意旨指被告戊○○、己○○等人在黃佳慧住處及上址己○○租住處均有毆打黃佳慧成傷之犯行，指其等此部分尚涉
    犯刑法第277條第1項之傷害罪嫌云云，但因黃佳慧對戊○○
    、己○○等人並未提出傷害告訴，此部分本應為不受理之判
    決，惟公訴人既認此與上述經本院論罪之私行拘禁部分，有
    牽連犯裁判上一罪之關係，爰不另為公訴不受理之諭知。
二、公訴意旨又指除上述3 紙面額各為二萬元之本票外，被告戊○○、己○○等人復迫使黃佳慧簽發面額各為五萬元之本票
    6 紙云云，此固經被害人黃佳慧於警詢指陳在卷，然訊據被
    告戊○○、己○○二人均堅決否認此情，此外，亦未扣得該
    6 紙本票，是以顯乏積極證據可佐，自無以徒憑黃佳慧之片
    面指訴即遽認戊○○、己○○等人猶有此犯行，惟依公訴人
    起訴之旨，顯可認其意係指此與前揭經本院論罪之私行拘禁
    部分，在法律評價上係屬不可分割之單一事實單純一罪之關
    係，爰不另為無罪之諭知。
伍、被告戊○○、己○○二人經合法傳喚無正當理由不到庭，爰
    不待其陳述逕行判決。
據上論斷，應依刑事訴訟法第368條、第371條，判決如主文。
本案經檢察官劉靜婉到庭執行職務。
中    華    民    國    95    年    9     月    7     日
                  刑事第七庭    審判長法  官  陳正雄
                                      法  官  許宗和
                                      法  官  許錦印
以上正本證明與原本無異。
私行拘禁部分如不服本判決，應於收受送達後十日內向本院提出
上訴書狀，其未敘述上訴之理由者並得於提起上訴後十日內向本
院補提理由書（均須按他造當事人之人數附繕本）。
其他不得上訴。
                                      書記官  楊妙恩
中    華    民    國    95    年    9     月    14    日
附錄本案論罪科刑法條全文：
中華民國刑法第302條 (剝奪他人行動自由罪)
私行拘禁或以其他非法方法，剝奪人之行動自由者，處五年以下
有期徒刑、拘役或三百元以下罰金。
因而致人於死者，處無期徒刑或七年以上有期徒刑，致重傷者，
處三年以上十年以下有期徒刑。
第一項之未遂犯罰之。
中華民國刑法第304條 (強制罪)
以強暴、脅迫使人行無義務之事或妨害人行使權利者，處三年以
下有期徒刑、拘役或三百元以下罰金。
前項之未遂犯罰之。


司法院資訊處製作；財團法人民間司法改革基金會備份。
